【裁判字號】    95,上,27
【裁判日期】    950516
【裁判案由】    清償借款
【裁判全文】
臺灣高等法院臺南分院民事判決   95年度上字第27號
上  訴  人  乙○○
訴訟代理人  何建宏  律師
被 上 訴人  甲○○
訴訟代理人  蘇建榮  律師
上列當事人間請求清償借款事件，上訴人對於中華民國94年12月
13日臺灣臺南地方法院第一審判決（94年度訴字第706號）提起
上訴，經本院於95年5月2日言詞辯論終結，判決如下：
    主  文
上訴駁回。
第二審訴訟費用由上訴人負擔。
    事實及理由
一、上訴人起訴主張：被上訴人於民國（下同）90年7月10日向
    伊借款新台幣（下同）400萬元，約明每月9日給付利息12,0
    00元，即以週年利率3.6%計算，未約定清償期限，但簽發同
    額支票乙紙為憑。因伊不想讓家人知道借款乙事，遂商得原
    審共同被告林玉嶔同意，由林玉嶔前往合作金庫銀行新營分
    行開設「0000000-000000」號帳戶，將開戶所用印章及存簿
    均交付伊保管使用，被上訴人即自90年8月份起將每月利息
    匯入前開帳戶內由伊收受，詎自93年10月11日以後，即未再
    依約按月給付利息。屢經催討，均拒不清償，爰依消費借貸
    關係，請求被上訴人給付406萬元，及其中400萬元自94 年3
    月25日起，至清償日止，按週年利率5%計算之利息之判決。
    原審竟認兩造無消費借貸關係，為伊敗訴之判決，即有未洽
    ，爰提起上訴，聲明：
    (一)原判決不利於上訴人部分廢棄。
    (二)被上訴人應給付上訴人406萬元，及其中400萬元自94年3
      月25日起至清償日止，按週年利率5%計算之利息。
    (三)第一、二審訴訟費用均由被上訴人負擔。
    (四)請准供擔保宣告假執行。
      （至原審命共同被告林玉嶔給付1,905,500元及其中1,850
      ,000元自94年4月2日起至清償日止，按年息5%計算之利息
      部分，未據林玉嶔聲明不服，已告確定）。
二、被上訴人則以：其係於90年7月間係向原審共同被告林玉嶔
    貸得400萬，並約定利息為月利率0.3%，即每月支付林玉嶔
    12,000元之利息，並依約按月匯款至林玉嶔所指示之銀行帳
    戶內。其與上訴人並無任何借貸關係，上訴人請求借款本息
    ，實屬無據等語，資為抗辯。
    聲明：
    (一)上訴駁回。
    (二)第二審訴訟費用由上訴人負擔。
    (三)如受不利判決，請准供擔保免為假執行。
三、兩造不爭執之事實：
（一）上訴人持有被上訴人所簽發，支票號碼：BI0000000，付
      款人台南區中小企業銀行西港分行，票載發票日90年1月
      10 日，面額400萬元之支票。
（二）原審共同被告林玉嶔於90年7月2日向合作金庫銀行新營分
      行申辦帳號：0000000-000000號之綜合存款帳戶，此帳戶
      印章及存摺從開戶就由上訴人保管。
（三）上訴人於94年2月21日以存證信函向被上訴人催討系爭借
      款，並於94年2月22日送達。被上訴人於94年3月24日以存
      證信函復稱系爭借款係向林玉嶔所借。
（四）被上訴人於93年12月22日匯款40萬元至林玉嶔在郵局之00
      0000-00000000號帳戶。林玉嶔於94年7月15日寄送存證信
      函予被上訴人，主張被上訴人向其調借400萬元，除清償
      前述之40萬元外，尚欠360萬元未清償，以該存證信函催
      討欠款。
（五）兩造對於上訴人於原審提出之錄音帶為兩造對話之內容。
      （見原審卷第45-47頁）
（六）以上事實，並有兩造所不爭執之支票（見原審卷第6頁）
      、合作金庫銀行新營分行0000000-000000號之綜合存款帳
      戶影本（見原審卷第7頁、本院卷第43頁）、永康網寮郵
      局第134號存證信函及回執（見原審卷第14、16頁）、西
      港郵局第008號存證信函、新營郵局193號存證信函及郵政
      國內匯款執據1紙在卷可參（見原審卷第59-63頁），自堪
      信為真實。
四、至於上訴人主張被上訴人應返還伊系爭借款本息等情，則為
    被上訴人所否認，並以前開等詞置辯，是本件所應審究者，
    即為兩造間是否有借貸關係存在？茲查：
（一）按當事人主張有利於己之事實者，就其事實有舉證之責任
      ，民事訴訟法第277條前段定有明文。故民事訴訟如係由
      原告主張權利者，應先由原告負舉證之責，若原告先不能
      舉證，以證實自己主張之事實為真實，則被告就其抗辯事
      實即令不能舉證，或其所舉證據尚有疵累，亦應駁回原告
      之請求（最高法院17年上字第917號判例參照）。次按請
      求履行債務之訴，除被告自認上訴人所主張債權發生原因
      之事實外，應先由原告就其主張此項事實，負舉證之責任
      ，必須證明其為真實後，被告於其抗辯事實，始應負證明
      之責任，此為舉證責任分擔之原則（最高法院43年台上字
      第377號判例參照）。再按消費借貸契約為要物契約，因
      借用物之交付而生效力。甲提出借據（借用證），如未表
      明已收到借款，尚不足證明其交付借款之事實，如經乙爭
      執，仍須就交付借款之事實負舉證責任（最高法院69年度
      第27次民事庭會議決議參照）。
（二）上訴人主張其借款400萬元與被上訴人等情，固提出支票
      、存摺各1份、存證信函及回執各1份為證，然查：
  (一)、上訴人持有被上訴人簽發支票號碼：BI0000000、付款人
      台南區中小企業銀行西港分行，票載發票日90年1月10日
      ，面額400萬元之支票乙紙，雖為兩造所不爭執之事實。
      然被上訴人抗辯該支票係因向林玉嶔借款400萬元，而簽
      發予林玉嶔收執，並非向上訴人借款時所交付，並提出由
      林玉嶔存入被上訴人帳戶之代收付存款憑條3紙為據（見
      原審卷第92-94頁），足見被上訴人前開抗辯，並非無據
      。再按支票為無因證券，持有支票之原因甚多，諸如買賣
      、或因借貸，甚或因借票而持有，而如由林玉嶔交付，或
      係因上訴人未特別要求，林玉嶔未於支票背面背書之情形
      下交付予上訴人，並不因上訴人持有該張支票其後無林玉
      嶔之背書，而得反推該支票非經林玉嶔轉讓交付而來。又
      因票據係無因證券及文義證券，票據權利，依票據文義而
      發生，與其基礎之原因關係各自獨立；因之，票據非可當
      然代替借據，不能單憑執票人持有他人交付之票據，即認
      雙方有借貸關係存在（最高法院55年度台上字第1024號判
      決意旨可資酌參）。是縱認系爭支票係被上訴人直接交給
      上訴人收執，依前開說明，亦不能因而推認上訴人持有該
      支票之原因關係為消費借貸關係，上訴人持有系爭400萬
      元支票，並不足以認定兩造間已成立系爭消費借貸契約。
  (二)、上訴人雖又主張其借予被上訴人之款項係分別於90年7月
      6、9、10日，自合作金庫銀行0000000000000號帳戶中先
      後分3次，分別領出130萬元、140萬元、140萬元，而將其
      中之400萬元借予被上訴人云云，固提出該銀行交易明細
      表1份為證（見原審卷第75頁）。然上訴人所指稱之提領
      借款總額為410萬元，已與其所述借予被上訴人之400萬元
      金額不符，上訴人又未能交待溢領10萬元之用途，上開主
      張實難遽採。何況若兩造係約定於90年7月10日交付借款
      400萬元，則上訴人何以提前於當月6日即領款130萬元現
      金，並將其置於身旁，而不懼遺失或遭竊？更且其於90年
      7月6日第1次領款時，帳戶內尚有5,131,059元之存款，除
      前開3次領款外，其間僅有以金融卡領取4次共計10萬之金
      額等情，有上開交易明細表可考，上訴人亦自承先前所領
      取之130萬元至同年10日交付被上訴人之前，亦未曾動用
      ，保留專供作借款予被上訴人之用，顯見上訴人其他存款
      並無急用而有保留之必要，則其何以不於7月10日交款當
      日再一次提領400萬元款項，竟先於90年7月6日以現金提
      領130萬元，待相隔數日，始又於90年7月9、10日各提領
      140萬元現金，如此無意義之分次提領豈非違反常理。再
      者，借款金額高達400萬元，數目非小，為防遺失或遭竊
      ，或免清點之不便，或為交付款項之證明，徵之常情，借
      貸雙方多會選擇以匯款或支票等方式為交付，上訴人竟捨
      此不為，而以現金提付，且無端相隔數日分3次各提領100
      餘萬元之現金後，再一次以400萬元之現金交付被上訴人
      ，且未取得被上訴人收取400萬元之收據，實有違常情，
      顯見上訴人主張前開關於交付借款之事實，尚難採信。被
      上訴人既否認有收受上訴人前開款項之事實，而上訴人前
      開領款行為，其仍須就開款項即係交付予被上訴人400萬
      元借款之事實負舉證之責。
  (三)、被上訴人匯入利息之帳戶，為林玉嶔所有，常態上被上訴
      人匯入該帳戶內之款項，應係支付予林玉嶔之款項，上訴
      人若主張因不想讓家人知借款乙事，遂商得林玉嶔同意，
      由林玉嶔前往合作金庫銀行新營分行開設「00000000-000
      000」號帳戶，將開戶所用印章及存簿均交付上訴人保管
      使用之事實，因屬異態事實，應由上訴人負舉證之責，惟
      上訴人始終未能證明該帳戶係由林玉嶔同意其借用之事實
      ，其主張已不可採。且如依上訴人所述，該帳戶係因系爭
      借款乙事，而商請林玉嶔開戶，專為供被上訴人匯入利息
      之用，然徵之該帳戶存摺，其於90年7月2日開戶後，除被
      上訴人匯入之12,000元利息外，期間尚有多筆不明之支出
      與存入款項，已顯非專供被上訴人匯入利息之用。而上訴
      人係稱自其帳戶中所餘5,131,059元之存款提領其中之4百
      萬元之現金借予被上訴人，有往來明細紀錄可查，並非上
      訴人所有類似私房錢此類不易查得之款項，上訴人自帳戶
      中領取近5分之4存款，尚且不懼家人自提款紀錄中發現而
      追問，豈有所謂因不想讓家人知借款乙事，始商得林玉嶔
      同意，由林玉嶔前往開設帳戶，將開戶所用印章及存簿均
      交付上訴人使用之情，前後行為相較，後者所述豈非矛盾
      。
  (四)、上訴人又主張林玉嶔89年10月1日向伊借款50萬元、90年1
      月15日又向伊借款135萬元未還，其並無資力借款予被上
      訴人云云。然林玉嶔是否欠上訴人185萬元本息，係渠二
      人間之債權債務關係，與被上訴人無涉，不能由此推認被
      上訴人與林玉嶔間無借款關係。本件上訴人既主張其與被
      上訴人間有金錢借貸關係存在，須就其發生所須具備之特
      別要件即金錢之交付及借貸意思表示一致負舉證之責任，
      其自應證明有金錢之交付，及證明借貸意思表示互相一致
      ，否則尚不能認有金錢借貸關係存在（最高法院81年台上
      字第2372號判決參照）。上訴人前開林玉嶔對伊有借款債
      務，及資力如何，均無法據以推認兩造間之有無金錢之交
      付及借貸意思表示一致，此部分之抗辯，亦無足取。
  (五)、至上訴人所提出之錄音帶對話內容中，雖被上訴人對上訴
      人指稱向其借款乙情，未直接予以否認，有上訴人提出之
      電話通話明細清單、錄音帶及其譯文各1份為證，被上訴
      人亦不否認確實為其與上訴人間之對話。然抗辯該錄音帶
      對話雖係被上訴人之聲音無誤，但對造所提出之譯文，顯
      有部分錄音內容遭上訴人隱匿，又錄音帶內均由上訴人以
      誘導方式發問且未予被上訴人完整陳述之機會，故無證據
      力等情。經查原審勘驗該錄音帶內容結果，上訴人所提出
      之錄音帶譯文，對上訴人要求被上訴人處理系爭借款乙事
      時，被上訴人表示要上訴人『和「阿嶔」那』處理呼好（
      台語）等語之對話，上訴人並未將『和「阿嶔」那』等語
      為詳實翻譯等情，有原審勘驗筆錄可憑（見原審卷82-83
      頁），顯有刻意隱瞞被上訴人要求上訴人應與林玉嶔處理
      系爭4百萬元借款債務之錄音帶內容，已有未能真實呈現
      證據內容之舉，且於該錄音帶中，被上訴人對上訴人所提
      問題時，大多時候以「嗯」、「對啦」、「會啦」等敷衍
      用語應對，雖對上訴人指稱4百萬元係兩造間之債務問題
      時，未直接否認，然由被上訴人當時要求上訴人應與林玉
      嶔處理本件借款債務，再參酌被上訴人當時以「嗯」、「
      對啦」、「會啦」等敷衍用語應對之情，則被上訴人當時
      之所以未直接予以否認，應係認此為上訴人與林玉嶔間之
      關係，故於電話中以敷衍態度對之而已，並不足憑此認定
      被上訴人就兩人間有400萬元之借款債務已為有承認之意
      思，故上訴人憑該錄音帶對話內容，亦不足以認定被上訴
      人甲○○已於訴訟外就兩造間已成立系爭4百萬元之消費
      借貸契約之事實為自認。
  (六)、另依上訴人提出之合作金庫銀行新營分行交易明細表所示
      ，雖被上訴人自93年11月份起，即未再匯12,000元至林玉
      嶔之前開帳戶內，而林玉嶔迄94年7月18日始以台南新營
      (2)民治路郵局第193號存證信函催告被上訴人等情，有被
      上訴人提出之上開存證信函可稽（見原審卷第61頁），然
      被上訴人其間於93年12月22日已先有匯款40萬元予林玉嶔
      以償還部分債務等情，有被上訴人提出之郵政國內匯款執
      據1紙可憑，或因被上訴人已先有部分還款，致林玉嶔不
      急於催討其餘款項，且林玉嶔、被上訴人於上訴人於94
      年2月21日以台南永康郵局第133號、第134號存證信函向
      其催討債務時，已隨即分別於94年3月22日以台南新營2支
      郵局第101號存證信函、同年3月24日台南西港郵局第
      00008號存證信函，函覆上訴人此筆借款為被上訴人甲○
      ○向林玉嶔所借用等情，有上訴人與被上訴人甲○○提出
      之前開存證信函可憑，若被上訴人2人有意通謀為虛偽表
      示，實無庸迨至上訴人起訴後之94年7月18日再以新營(2)
      民治路郵局第193號存證信函為之，故上訴人主張林玉嶔
      於94年7月18日所發之存證信函，不過為被上訴人二人通
      謀虛偽之意思表示，以為訴訟防禦之用云云，尚非可取。
      更且若該債務係被上訴人2人間之債務關係，就該債務林
      玉嶔欲於何時，以何方式向被上訴人催討，本即林玉嶔可
      自行決定，要不能因其以存證信函催討時，間隔被上訴人
      逾期償還利息已有相當時日，而逕認兩人間關於債務關係
      上即係通謀虛偽意思表示。
五、綜上所述，上訴人所舉之證據，均不足以證明其曾交付借款
    4百萬元予被上訴人，而與其成立消費借貸契約之事實，從
    而，上訴人依消費借貸之法律關係，請求被上訴人應給付40
    6萬元，及其中400萬元自94年3月25日起至清償日止，按週
    年利率百分之5計算之利息，為無理由，原審為上訴人敗訴
    之判決，及駁回其假執行之聲請，並無不合。上訴意旨指摘
    原判決不當，求予廢棄改判，為無理由，應予駁回。
六、本件事證已臻明確，兩造其餘攻擊、防禦及主張，對本件判
    決結果，並不生影響，爰不逐一論述，被上訴人聲明願協同
    上訴人就『上訴人是否曾於民國90年7月10日將現金新台幣
    400萬元在被上訴人家中交付被上訴人』乙節，至調查局接
    受測謊等語，因本件判決結果已臻明確，前開聲明本院斟酌
    後，認無必要，附此說明。
七、據上論結，本件上訴為無理由，依民事訴訟法第449條第1項
    、第78條，判決如主文。
中    華    民    國    95    年    5    月    16     日
                  民事第二庭    審判長法  官  丁振昌
                                      法  官  吳上康
                                      法  官  李素靖
上為正本係照原本作成。
如對本判決上訴，須於判決送達後20日內向本院提出上訴狀，未
表明上訴理由者，應於上訴後20日內，向本院提出理由書（須附
繕本）。
中    華    民    國    95    年    5    月    19     日
                                      書記官  林鈴香
                                                 K


司法院資訊處製作；財團法人民間司法改革基金會備份。
